【裁判字號】    97,金上更(一),1
【裁判日期】    980520
【裁判案由】    侵權行為損害賠償
【裁判全文】
臺灣高等法院高雄分院民事判決       97年度金上更(一)字第1號
上  訴  人  丁○○
            乙○○
            丙○○
前二人共同
訴訟代理人  許淑清律師
被 上訴 人  中央存款保險股份有限公司
法定代理人  甲○○
訴訟代理人  黃政雄律師
上列當事人間因侵權行為損害賠償事件，對於民國94年5 月24日
臺灣屏東地方法院92年度重訴字第101 號第一審判決提起上訴，
經最高法院第一次發回，本院於98年5 月6 日辯論終結，茲判決
如下：
    主  文
原判決除確定部分外，關於(一)命上訴人乙○○、丙○○應給付之
金額超過新台幣壹佰貳拾貳萬玖仟貳佰貳拾貳元本息部分，(二)命
上訴人丁○○之給付超過以本金新台幣壹佰參拾壹萬捌仟貳佰捌
拾陸元為計算之法定遲延利息部分，(三)上開(一)(二)部分假執行之宣
告，(四)訴訟費用之裁判，均廢棄。
上開廢棄部分，被上訴人在第一審之訴及假執行之聲請均駁回。
上訴人丁○○、乙○○、丙○○其餘上訴駁回。
第一、二審及發回前第三審訴訟費用（除確定部分外）由上訴人
乙○○、丙○○負擔二分之一，餘由被上訴人負擔。
    事 實 及 理 由
一、被上訴人之法定代理人原為陳戰勝，於訴訟進行中變更為甲
    ○○，有財政部民國97年1 月15日台財人字第09708500900
    號函可稽（本院更卷(一)第64頁），並為上訴人所不爭，被上
    訴人聲明承受訴訟，核無不合，應予准許。又丁○○經合法
    通知，未於言詞辯論期日到場，核無民事訴訟法第386 條各
    款所列情形，爰依被上訴人之聲請，由其一造辯論而為判決
    。
二、被上訴人主張：82年至84年間，丁○○任職屏東縣車城地區
    農會（下稱車城農會）總幹事，乙○○任秘書，丙○○為信
    用部職員，均係受車城農會委任處理事務之人，於審核訴外
    人陳恒華、楊貴郎向車城農會辦理抵押貸款時，未盡善良管
    理人之注意義務，有一物二借、未扣除先順位抵押權金額等
    情形。其中陳恒華部分，其於84年間，以坐落屏東縣車城鄉
    ○○段78-1、78-2、78-4、78-8、29地號土地及同鄉○○○
    段34地號（重測後機場段174 地號）、34-1地號（重測後機
    場段205 地號）等7 筆土地之應有部分為擔保，向車城農會
    借款新台幣（下同）900 萬元，上訴人明知上開射寮段78-2
    、78-8地號土地業經訴外人張傅秀鳳以之連同同段10-33 、
    10-37 地號土地應有部分，設定最高限額480 萬元之第一順
    位抵押權，自應依規定扣除該部分抵押數額，竟未予扣除，
    遽予核貸900 萬元，嗣陳恒華未能依約繳納本息，所欠864
    萬1679元轉列呆帳，致生損害於車城農會。又楊貴郎部分，
    其於83年間，以坐落屏東縣車城鄉○○段90、91、91-3地號
    土地應有部分為擔保，向車城農會借款840 萬元，上訴人明
    知上開土地前經訴外人曾尤阿敏向車城農會借款，已設定最
    高限額1080萬元之抵押權；及訴外人黃森源作為向車城農會
    借款之擔保，再設定最高限額1080萬元之抵押權，則上訴人
    應依規定扣除該2 筆最高限額之抵押數額共計2160萬元，竟
    未予扣除，而僅扣除曾尤阿敏、黃森源實際借款金額計1800
    萬元為貸放標準，予以核貸840 萬元，嗣因楊貴郎未能依約
    繳納本息，所欠445 萬6141元轉列呆帳，致生損害於車城農
    會。因車城農會信用部淨值已呈負數，為經營不善之金融機
    構，財政部於90年9 月14日停止車城農會會員代表、理事、
    監事及總幹事對信用部有關職權，指定伊代行該農會信用部
    職權，且命令該農會將其信用部之營業及資產負債讓與彰化
    商業銀行股份有限公司（下稱彰化銀行），行政院金融重建
    基金（下稱重建基金）並委託伊與彰化銀行訂立賠付契約，
    賠付車城農會信用部資產負債之差額4847萬6000元與彰化銀
    行，重建基金因此取得該農會信用部對上訴人之損害賠償債
    權。依修正前行政院金融重建基金設置及管理條例（下稱重
    建基金條例）第16條第4 項規定，伊得以自己名義代重建基
    金對上訴人提起民事訴訟求償，並代為受領等情。爰依委任
    關係債務不履行之損害賠償請求權，求為命乙○○、丙○○
    給付重建基金263 萬6573元及上訴人連帶給付重建基金以本
    金863 萬5880元為計算自起訴狀繕本最後送達之翌日即92年
    11月5 日起算之法定遲延利息，並由伊代為受領，暨聲請附
    條件假執行宣告之判決（至被上訴人其餘之請求經判決敗訴
    確定）。
三、上訴人則以：被上訴人主張伊違背職務之行為，係發生於重
    建基金條例90年7 月9 日公布施行前，自無該條例之適用。
    依修正前重建基金條例第16條第4 項之規定，被上訴人僅取
    得訴訟實施權，不得以自己名義代重建基金提起損害賠償訴
    訟，亦無代為受領給付之權利。又重建基金係就經營不善金
    融機構之負債與資產差額為賠付，並未賠付第三人對於經營
    不善機構所負之債務，亦非安侯建業會計師事務所評估表所
    載收回無望之債權額，無從依民法第312 條規定主張車城農
    會對伊之債權。被上訴人復不能證明重建基金委託其賠付彰
    化銀行後，車城農會對伊之損害賠償請求權已移轉予重建基
    金，自不得對伊為請求，亦無代位受領之依據。又系爭抵押
    貸款雖未扣除前順位抵押權數額，惟抵押物亦足供擔保借款
    ，伊並無違背職務之債務不履行之行為，況上開貸款經列為
    呆帳金額部分，彰化銀行尚未行使債權進行查封拍賣，或對
    連帶保證人求償而無效果，不能認是已發生之損害額。再者
    ，丁○○已匯款100 萬元與被上訴人，亦應扣除等語，資為
    抗辯。
四、被上訴人於原審先備位請求上訴人連帶給付4847萬6000元本
    息，經原審判決命上訴人連帶給付重建基金863 萬5880元本
    息，由被上訴人代為受領，而駁回被上訴人其餘之訴及假執
    行之聲請。兩造各就其敗訴部分聲明不服，嗣被上訴人於本
    院前審撤回命上訴人向其給付之先位聲明，本院前審乃判決
    將原審所為關於命上訴人連帶給付及所命給付超過395 萬48
    59元部分廢棄，該部分改判被上訴人在第一審之訴駁回，並
    將上訴人其餘上訴及被上訴人之上訴駁回。上訴人乙○○、
    丙○○及被上訴人各就其敗訴部分提起第三審上訴（丁○○
    就共同給付本金部分則未聲明上訴，已告確定）。第三審則
    判決原判決關於駁回上訴人乙○○、丙○○對於命其給付26
    3 萬6573元及上訴人對於命其連帶給付863 萬5880元自92年
    11月5 日起算之法定遲延利息部分之上訴暨訴訟費用部分均
    廢棄，發回本院審理（被上訴人上訴部分則另以裁定駁回）
    。丁○○於發回前及乙○○、丙○○於發回後之上訴聲明：
    (一)原判決不利於上訴人部分廢棄。(二)上開廢棄部分，被上訴
    人在第一審之訴及其假執行聲請均駁回。被上訴人答辯聲明
    ：上訴駁回。
五、兩造不爭執及爭執事項
甲、不爭執事項
  (一)丁○○於82年至84年間，任職車城農會總幹事，秉承農會理
    事會決議事項，綜理農會各項業務；乙○○於上開期間任職
    農會秘書，負責輔佐丁○○辦理農會各項業務；丙○○於上
    開期間任職農會信用部職員，係農會信用部貸款案件之承辦
    人。上訴人於處理客戶申請貸款案件時，由丙○○辦理擔保
    品價值之鑑估事務後，依其徵信調查之結果，擬定擔保品鑑
    估放款值附具調查所得資料，呈由乙○○依其知識及經驗據
    以公正審核及批示意見，轉呈丁○○最後核定，其等並應依
    照農會會員代表大會決議事項、「屏東縣車城地區農會放款
    擔保品估價標準及處理細則」、「農會信用部業務管理辦法
    」及中央銀行發佈之「改進金融機構放款業務要點」等規定
    辦理。
  (二)陳恒華於84年間，以所有坐落屏東縣車城鄉○○段78-2、78
    -8、78-1、78-4、29地號土地及同鄉○○○段34地號（重測
    後機場段174 號）、34-1地號（重測後機場段205 號）等7
    筆土地之應有部分為擔保，向車城農會借款900 萬元。上開
    射寮段78-2、78-8地號土地，前經張傅秀鳳以之連同同段10
    -33 、10-37 地號土地應有部分向車城農會借款，已設定第
    一順位最高限額480 萬元之抵押權（借款300 萬元）。丙○
    ○勘查土地位置並查核鄰近土地交易價值，依「屏東縣車城
    地區農會放款擔保品估價標準及處理細則」規定，採公告現
    值評估之方式，以上述7 筆土地公告現值9 倍扣除土地增值
    稅，8 成放款率核算放款值932 萬2365元為貸放標準，而未
    以扣除上開最高限額抵押權數額後土地之剩餘價值452 萬23
    65元為貸放標準，於84年10月17日製作簽呈、不動產放款值
    調查報告表，附具貸款申請書等資料擬予核貸900 萬元，轉
    呈乙○○、丁○○審核。乙○○、丁○○於84年10月18日核
    章准予如數貸放。嗣陳恒華未能依約繳納本息，所欠864 萬
    1679元轉列呆帳。
  (三)楊貴郎於83年間，以林正雄及張傅秀鳳向張獻德、張聰明、
    張光藝購得之坐落屏東縣車城鄉○○段90、91、91-3地號土
    地之應有部分為擔保，向車城農會借款840 萬元。上開土地
    前經曾尤阿敏向車城農會借款，設定本金最高限額1080萬元
    之抵押權；又經黃森源為向車城農會借款，設定本金最高限
    額1080萬元之抵押權。如扣除上開2 筆最高限額抵押權數額
    後，土地已無剩餘價值供借款之擔保，丙○○乃將公告現值
    提高7.4 倍扣除土地增值稅，8 成放款率核算放款值2720萬
    0552元為貸放標準，僅扣除曾尤阿敏、黃森源實際借款金額
    共計1800萬元，核算放款值為920 萬0552元，而未按最高限
    額抵押權數額合計2160萬元予以扣除後土地之剩餘價值560
    萬0552元為貸放標準，於83年12月23日製作簽呈、不動產放
    款值調查報告表，附具貸款申請書等資料，擬准核貸840 萬
    元，轉呈乙○○、丁○○審核。乙○○、丁○○於同日核章
    准予如數貸放。嗣因楊貴郎未能依約繳納本息，所欠445 萬
    6141元轉列呆帳。
  (四)上訴人核貸之金額為陳恒華900 萬元，楊貴郎840 萬元；經
    安侯建業會計師事務所評估收回無望部分，陳恒華貸款案71
    5 萬3000元、楊貴郎貸款案148 萬5000元。
  (五)車城農會信用部於90年9 月間之淨值已呈負數，為經營不善
    之金融機構，財政部依金融機構合併法第13條第1 、2 項規
    定，於90年9 月14日停止車城農會會員代表、理事、監事及
    總幹事對信用部有關職權，指定被上訴人代行信用部職權，
    且命令該農會將其信用部及其營業所必需之財產讓與彰化銀
    行，重建基金並依重建基金條例第10條第1 項規定，委託被
    上訴人以賠付資產負債之差額之方式，處理車城農會信用部
    ，被上訴人乃與彰化銀行訂立賠付契約，辦理賠付車城農會
    信用部資產負債之差額予彰化銀行。
乙、爭執之事項
  (一)重建基金條例於90年7 月9 日公布施行，而被上訴人所指上
    訴人違法超貸行為發生於施行前，則被上訴人是否得依該條
    例規定對上訴人起訴請求？
  (二)上訴人之放款有無違法超貸之違背職務行為，而應負債務不
    履行損害賠償責任？
  (三)上訴人應賠償之金額為何？
  (四)如認上訴人有違背職務超貸之行為，所生損害是否已列入重
    建基金委託被上訴人賠付彰化銀行？重建基金委託被上訴人
    賠付後，是否發生債權法定移轉，而取得車城農會對上訴人
    之債權？上訴人就債權移轉之事實是否已受通知？
六、重建基金條例於90年7 月9 日公布施行，而被上訴人所指上
    訴人違法超貸行為發生於施行前，則被上訴人是否得依該條
    例規定對上訴人起訴請求？
  (一)按重建基金條例於90年7 月9 日公布施行，於94年6 月22日
    修正公布，修正前重建基金條例第10條規定：重建基金得委
    託中央存款保險公司依下列方式處理經營不善金融機構：一
    賠付金融機構負債，並承受金融機構資產及標售處理該資產
    。二賠付負債超過資產之差額。三以特別股方式入股金融機
    構。本基金視為金融機構合併法中之金融機構及資產管理公
    司，並適用該法相關規定；第16條第4 項則規定：中央存款
    保險公司得以自己之名義，代參加存款保險機構或本基金向
    應負賠償責任之人，提起民事訴訟。而修正後第10條規定：
    重建基金得委託存保公司依下列方式處理經營不善金融機構
    ：一賠付金融機構負債，並承受其資產。二賠付負債超過資
    產之差額。本基金視為金融機構合併法中之金融機構及資產
    管理公司，並適用金融機構合併法之規定；第17條第1 、2
    項則規定：重建基金依本條例規定辦理賠付後，在其賠付之
    限度內，取得該金融機構對其負責人、職員因委任或僱傭契
    約所生之債務不履行損害賠償請求權或侵權行為損害賠償請
    求權，與其職務保證人、保證保險人及共同侵權行為人之損
    害賠償請求權。存保公司得於本基金授與訴訟實施權後，以
    自己之名義，對前項所列應負賠償責任之人提起民事訴訟或
    聲請承當訴訟。
  (二)上開規定考其意旨，在於重建基金乃以挹注巨額公共資金之
    方式，使經營不善金融機構及早退出市場。是重建基金依該
    條例賠付金融機構負債缺口後，就被處理金融機構對內部違
    法失職人員之損害賠償請求權，包括侵權行為及債務不履行
    損害賠償請求權及其他權利，皆由重建基金取得，從而重建
    基金賠付經營不善金融機構負債超過資產之差額後，於差額
    範圍內，屬於經營不善金融機構原有之權利，即生債權法定
    移轉效力，而移轉與重建基金。又重建基金屬於公行政之單
    位，得委託被上訴人處理經營不善金融機構，被上訴人受託
    處理事務，以受託人在民事訴訟程序中，就關於委託人之權
    利，本得以自己名義為委託人實施訴訟。是被上訴人於受託
    賠付後，依上揭規定自得以自己之名義，訴請應負賠償責任
    之人為給付。
  (三)又該條例雖於修正後無溯及既往適用之規定，惟依前開修正
    前後條文意旨觀之，得依重建基金條例視為金融合併法中之
    金融機構或資產管理公司以處理經營不善金融機構者，為重
    建基金，足見重建基金為處理經營不善金融機構之法律關係
    主體，中央存款保險公司僅受重建基金之委託處理有關事宜
    。是中央存款保險公司受託處理經營不善之金融機構時，無
    論賠付負債與資產之差額、承受資產或標售資產，其權利義
    務均歸屬於重建基金，中央存款保險公司僅於受託處理經營
    不善金融機構之範圍內有訴訟之實施權。準此，上開規定既
    僅賦予中央存款保險公司於訴訟法上得以自己名義代重建基
    金起訴請求之地位，即僅係實施訴訟程序事項之規定，而非
    賦予其實體法上另一請求權基礎，是與實體法上之權利義務
    關係無涉，依程序從新之原則，即不受有關實體不溯及既往
    規定之限制（最高法院79年台上字第2219號判例參照）。
  (四)本件被上訴人主張車城農會經列為經營不善之金融機構，財
    政部以90年9 月14日台財融(三)字第0903000116號函及同日台
    財融(三)字第0903000103號函，依金融機構合併法第13條第1
    項規定停止該農會會員代表、理事、監事及總幹事對信用部
    有關之職權，指定被上訴人上述對信用部之職權，並依同條
    第2 項規定，命令車城農會將其信用部及其營業所必須之財
    產讓與彰化銀行，此有讓與承受農會信用部契約可稽（原審
    卷第14至16頁）。重建基金乃委託被上訴人辦理經營不善金
    融機構之賠付及資產善後處理事宜，經被上訴人與彰化銀行
    訂立賠付契約，辦理賠付車城農會資產負債差額予彰化銀行
    一節，為上訴人所不爭執，並有被上訴人與彰化銀行於90年
    9 月14日訂立之賠付契約可憑（原審卷第12至13頁），堪認
    屬實。是依上開規定，被上訴人起訴係因重建基金依該條例
    規定辦理賠付後，在其賠付之限度內，取得損害賠償請求權
    ，即於賠付範圍內，發生債權法定移轉，由重建基金取得經
    營不善金融機構對於應負賠償責任之人之損害賠償請求權。
    無論按修正前或修正後之重建基金條例，被上訴人取得程序
    法上之訴訟實施權，而非賦予其實體法上之請求權基礎，該
    實體法上損害賠償請求權仍屬重建基金所有，故本件被上訴
    人適用上開條例提起本件訴訟，核無違誤。至上訴人抗辯應
    由承受車城農會之彰化銀行提起訴訟，被上訴人不得提起本
    件訴訟云云，顯無足採。
七、上訴人之放款有無違法超貸之違背職務行為，而應負債務不
    履行損害賠償責任？
  (一)按「農會辦理會員金融事業，應設立信用部，並視同銀行業
    務管理；其業務管理辦法，由行政院定之」，80年8 月2 日
    修正之農會法第5 條第3 項定有明文；82年10月8 日修正之
    農會信用部業務管理辦法第30條規定「本辦法未規定事項，
    依銀行法及有關法令之規定辦理」；而銀行法第37條第1 項
    規定「借款人所提質物或抵押物之放款值，由銀行根據其時
    值、折舊率及銷售性，覈實決定」，是農會信用部對於擔保
    品價值之認定及可核貸成數，不論新貸或借新還舊之重估，
    均係依據上述原則決定之。次按「擔保品除評估其整體性、
    可靠性及銷售性外，必要時得先向有關登記機關查核其所有
    權是否完整或有無重複抵押或設定其他權利情形，以免影響
    債權之保障」；「抵押權設定順位以第一順位為原則，數筆
    不動產提供擔保者應設定共同抵押權為原則」，此為車城農
    會83年間放款擔保品估價標準及處理細則中關於不動產擔保
    品之評估、抵押權設定金額及順位之規定（原審法院91年度
    訴字第491 號刑事卷貳第144-149 頁）；而「對擔保品之審
    核及估價應審慎辦理，對於變質滯銷及有時效之物質，更應
    隨時注意，以保障債權」，亦為改進金融機構放款業務要點
    所明定（見上開刑事卷貳第120 頁）；又貸款人提供擔保之
    土地，其先前貸款資料係時值評估根據之一，農會自應加以
    考量，且先前已設定本金最高限額抵押權之土地，因土地所
    擔保者以該最高限額為度，農會於計算放款值時，即應扣除
    該抵押權所設定之最高限額擔保金額，在擔保品餘值範圍內
    核估准予貸款，始足保障放款債權之清償，此並經財政部金
    融局以93年1 月16日台財融(三)字第09200059779 號函說明甚
    詳，及有車城農會93年2 月12日車農會字第042 號函可參（
    上開刑事卷貳第114-115 、117-118 頁）。參以丁○○於原
    審法院刑事庭審理時自陳：如果土地價格夠，可以貸第二次
    抵押，但是農會會盯第一次抵押，要叫他去清償第一次抵押
    權的借款，在放款的時候我們會先扣除第一次抵押權之價值
    等情觀之（上開刑事卷第466 頁），足認貸款人以先前已
    設定抵押權借得款項之同一筆土地，再提供作為借款之擔保
    ，計算放款值時應將先順位之最高限額抵押權擔保數額扣除
    ，方符合規定。
  (二)經查，丁○○、乙○○、丙○○於82至84年間分別擔任車城
    農會之總幹事、秘書及信用部貸款案件之承辦人，就其負責
    之貸款業務自應依前開法令規定辦理，對於供擔保之抵押品
    價值應注意作確實之徵信、勘估、審核，並依前開規定辦理
    ，以避免發生貸出款項無足夠之擔保，將來無法收回，致生
    損害於農會之結果。上訴人並就上開被上訴人主張之系爭貸
    款，有未扣除先順位最高限額抵押權擔保金額情事，及該貸
    款嗣均未全額清償，部分欠款已轉列呆帳等情，並不爭執（
    原審卷第205 至208 頁），是渠等自有違背職務之行為。又
    上訴人係受車城農會委任處理事務，貸放款業務亦為其所處
    理之事務範圍，其因處理貸放款事務有過失或逾越權限，如
    致車城農會受有損失，自應負賠償之責。被上訴人主張上訴
    人應依民法第544 條規定賠償車城農會所受損害，核屬有據
    。
八、上訴人應賠償之金額為何？
  (一)按關於侵權行為賠償損害之請求，以受有實際損害為要件；
    損害賠償之範圍，應以被害人實際所受損害為衡（最高法院
    19年上字第2316號判例參照），茲就上訴人應負之賠償責任
    及金額審酌如次。
  (二)陳恒華貸款案：
  1.陳恒華於84年間，以坐落屏東縣車城鄉○○段78-1、78-2、
    78-4、78-8、29地號土地及同鄉○○○段34地號（重測後機
    場段174 地號）、34-1地號（重測後機場段205 地號）等7
    筆土地之應有部分為抵押擔保，向車城農會借款900 萬元，
    而上開射寮段78-2、78-8地號土地業經張傅秀鳳以之連同同
    段10-33 、10-37 地號土地應有部分，設定最高限額480 萬
    元之第一順位抵押權一節，為兩造所不爭。又張傅秀鳳設定
    抵押之78-2、78-8地號土地，其抵押物提供人為陳靖江應有
    部分為3 分之1 ，而陳恒華設定抵押之78-2、78-8地號土地
    ，其抵押物提供人為陳恒華、陳恒琳應有部分各9 分之1 ，
    且陳恒華、陳恒琳上開應有部分則係自訴外人陳靖江繼承而
    來，此經調取土地登記簿謄本、抵押權設定契約書可稽（本
    院更卷(二)第301 至361 頁）。準此，陳恒華設定抵押之78-2
    、78-8地號土地確有已設定先順位最高限額抵押權情事，則
    上訴人審核陳恒華貸款案，自應扣除先順位最高限額抵押權
    之金額。
  2.又陳恒華所提供之不動產抵押擔保，經上訴人調查審核後，
    射寮段78-1、78-2、78-4、78-8、29、貓子坑段34、34-1地
    號7 筆土地，評估放款金額依序分別為151 萬0475元、236
    萬4072元、46萬5792元、18萬7515元、229 萬2747元、187
    萬2640元、62萬9124元，共計932 萬2365元，此有上訴人審
    核陳恒華上開貸款之不動產調查表可憑（刑事案件台灣高等
    法院高雄分院檢察署90年度查字第100 號卷第170 頁）。此
    調查表計算方式係依「屏東縣車城地區農會放款擔保品估價
    標準及處理細則」規定，採公告現值評估之方式，以上述7
    筆土地公告現值9 倍，並扣除土地增值稅後之8 成放款率，
    核算放款值932 萬2365元為貸放標準，此為兩造所認計算正
    確（本院更卷(二)第483 頁），則上開射寮段78-2、78-8，評
    估放款金額分別為236 萬4072元、18萬7515元，應堪認定。
    而張傅秀鳳係以射寮段78-2、78-8、10-33 、10-37 地號土
    地應有部分，各均設定最高限額480 萬元之第一順位抵押權
    ，有前揭土地登記簿謄本及抵押權設定契約書可參，則其每
    一筆土地無論價值為何，均應擔保其480 萬元債務甚明，是
    陳恒華提供之不動產抵押其中射寮段78-2、78-8地號，均應
    扣除前順位之擔保額480 萬元。經扣除後，此2 筆土地之放
    款值即應為零，至陳恒華所提供其他5 筆土地，既無前順位
    抵押權，自無扣除之必要。職故，陳恒華提供抵押之7 筆土
    地經扣除射寮段78-2、78-8地號土地之放款值後，所餘放款
    值應為677 萬0778元（即151 萬0475＋46萬5792＋229 萬27
    47＋187 萬2640＋62萬9124＝677 萬0778）。基此，上訴人
    審核陳恒華上開抵押擔保之放款金額應為677 萬0778元，惟
    上訴人竟先後貸款50萬元、850 萬元，共計900 萬元，此有
    借據2 紙可按（本院更卷(二)第183 、184 頁），即已超貸22
    2 萬9222元（900 萬－677 萬0778＝222 萬9222）。
  3.再者，本件貸款經安侯建業會計師事務所評估收回無望，且
    由被上訴人代重建基金賠付之金額為715 萬3000元，此為兩
    造所不爭執（本院更卷(一)第169 頁），並有安侯建業會計師
    事務所評估表可參（本院更卷(一)第193 、194 頁），足認其
    中222 萬9222元係因未扣除部分所致之損害，其餘部分之損
    害，尚難認與此部分之違背職務行為有因果關係。至於上訴
    人抗辯前順位抵押債權以10-33 、10-37 號擔保，僅不足19
    萬9566元云云，既與其提供之鑑價資料不相符合，核難採信
    。另上訴人抗辯上開50萬元係信用貸款云云，惟本件抵押權
    於84年10月28日設定登記，共同擔保本金最高限額新台幣10
    80萬元，權利存續期限自84年10月23日起至99年10月22日止
    所發生之借款債務，而上開50萬元係84年11月6 日所借，自
    應屬本件抵押擔保範圍，是應計入超貸金額內，至為顯然。
  (三)楊貴郎貸款案：
  1.楊貴郎於83年12月間，以坐落屏東縣車城鄉○○段90、91、
    91-3地號土地之應有部分為抵押擔保，向車城農會借款840
    萬元。惟上開射寮段90、91地號土地應有部分業經曾尤阿敏
    於83年6 月27日設定最高限額1080萬元抵押權，且上開射寮
    段90、91、91-3地號土地應有部分亦經黃森源於83年6 月27
    日設定最高限額1080萬元抵押權，此為兩造所不爭。又曾尤
    阿敏設定抵押之射寮段90地號土地，其抵押物提供人為張聰
    明應有部分為265585分之34074 ，射寮段91地號土地，其抵
    押物提供人為張光藝應有部分為265585分之30288 及張獻德
    應有部分為796755分之253652；而黃森源設定抵押之射寮段
    90地號土地，其抵押物提供人為張獻德應有部分為0000000
    分之174146，射寮段91地號土地，其抵押物提供人為張聰明
    應有部分為796755分之196862，射寮段91-3地號土地，其抵
    押物提供人為張聰明應有部分為30分之11。是曾尤阿敏與黃
    森源設定抵押之土地雖有部分為同地號，惟抵押物所有權為
    共有關係，其抵押物共有人並不相同，故為不同之抵押物各
    擔保不同之債務，並無同一抵押物應有部分同時擔保其二人
    債務情事。至楊貴郎設定抵押之射寮段90地號土地，其抵押
    物提供人為林正雄應有部分為265585分之34074 （所有權係
    自張聰明移轉而來）、張傅秀鳳應有部分為0000000 分之17
    4146（所有權係自張獻德移轉而來），合計應有部分000000
    0 分之480812，射寮段91地號土地，其抵押物提供人為林正
    雄應有部分為796755分之253652（所有權係自張獻德移轉而
    來）、張傅秀鳳應有部分為796755分之287726（所有權係自
    張聰明、張光藝移轉而來），合計應有部分796755分之5413
    78，射寮段91-3地號土地，其抵押物提供人為林正雄應有部
    分為30分之11（所有權係自張聰明移轉而來），此均有土地
    登記簿謄本、抵押權設定契約書可資佐憑（本院更卷(二)第36
    2 至471 頁）。由上觀之，楊貴郎設定抵押之土地，雖均經
    曾尤阿敏、黃森源設定前順位之抵押權，惟其2 人抵押物之
    應有部分不同，故該抵押物各部分僅經前順位設定抵押權1
    次，即各部分均僅擔保最高限額1080萬元，即楊貴郎貸款之
    抵押權係第二順位抵押權應甚明確，自無重複扣除之理。
  2.又上訴人核定楊貴郎上開貸款之放款金額，係將抵押物公告
    現值提高7.4 倍，並扣除土地增值稅後之8 成放款率，核算
    放款值2720萬0552元為貸放標準，亦有上訴人審核陳恒華上
    開貸款之不動產調查表可憑（刑事案件台灣高等法院高雄分
    院檢察署90年度查字第100 號卷第211 頁背面），此亦為兩
    造認計算正確（本院更卷(二)第483 、484 頁），則依上說明
    ，楊貴郎貸款之抵押權係第二順位抵押權，上訴人僅須將此
    金額扣除前順位最高限額抵押金額1 次即1080萬元即可，而
    非扣除最高限額擔保金額2160萬元，是以上訴人扣除前順位
    實際借款額1800萬元，而先後貸與800 萬元、40萬元，合計
    840 萬元，有借據可參（本院更卷(二)第185 、186 頁），並
    無超額貸款可言，故上訴人此部分並無違背職務情事，自難
    令其負賠償責任。
  (四)上訴人雖抗辯，車城農會並未對上開貸款之借款人及連帶保
    證人追償而無效果，難認被上訴人已受有實際損害云云。惟
    查，陳恒華上開貸款未按期繳納，尚欠本金897 萬9367元、
    利息及違約金計至97年7 月10日為1276萬1200元，合計2174
    萬0567元，而其設定抵押擔保品經法院民事執行處於97年6
    月26日第三次公開拍賣，並未拍定等情，業有彰化銀行第六
    區營運處97年7 月11日彰六區債字第0971123 號函可憑（本
    院更卷(一)第182 頁），且經彰化銀行承辦人員戊○○到庭證
    述上情屬實（本院更卷(一)第246 頁），其所積欠50萬元本息
    及違約金部分，復已核發債權憑證可按（本院更卷(一)第147-
    1 、148 頁）。又借款人陳恒華、連帶保證人林正雄雖尚有
    財產，此有卷附稅務電子閘門財產所得調件明細表足參（本
    院更卷(一)證物袋），然依上開明細表顯示，陳恒華95年之財
    產價值為158 萬9964元、林正雄96年之財產價值為833 萬28
    82元，此財產價值為兩造所不爭（本院更卷(一)第282 頁），
    則該財產清償本件貸款未超貸部分本息及違約金尚且不足，
    遑論清償該超貸部分，是扣除後，超貸部分仍無法受償。另
    陳恒華上開貸款之前順位抵押權借款人張傅秀鳳，計至98年
    4 月6 日尚欠本息及違約金1682萬0331元，亦有彰化銀行承
    辦人簡字晏陳報狀可參（本院更卷(二)第491 頁），是該抵押
    物尚未能清償前順位債務，是上訴人此超貸行為致車城農會
    之損害仍為存在。準此，車城農會就系爭貸款超額貸款部分
    ，迄今未受清償而受有損害無訛。
  (五)從而，上訴人違背職務行為超貸所致車城農會之損害應為22
    2 萬9222元。又丁○○主張先後於95年7 月30日及同年9 月
    1 日各匯款50萬元予被上訴人，以賠償系爭放款損害，此共
    計100 萬元應自損害額中扣除，為被上訴人所不爭執（本院
    前審卷第224 頁），則上開損害應為122 萬9222元（222 萬
    0000－000 萬＝122 萬9222）。再者，上訴人各依委任關係
    應負全部債務不履行責任，其中一人履行後，其他債務人同
    免其責，應屬不真正連帶債務，惟被上訴人於本審未請求不
    真正連帶給付，故上開122 萬9222元自應由乙○○、丙○○
    共同給付，並負擔自起訴狀繕本送達翌日起之法定遲延利息
    。另丁○○應給付被上訴人本金131 萬8286元部分業已確定
    ，其法定遲延利息應以本金131 萬8286元為計算，始為正當
    。
九、如認上訴人有違背職務超貸之行為，所生損害是否已列入重
    建基金委託被上訴人賠付彰化銀行？重建基金委託被上訴人
    賠付後，是否發生債權法定移轉，而取得車城農會對上訴人
    之債權？上訴人就債權移轉之事實是否已受通知？
  (一)依被上訴人與彰化銀行訂立賠付契約第1 條約定：甲方（即
    被上訴人）受重建基金委託賠付車城農會信用部負債超過資
    產之差額，其差額之計算，甲乙（即彰化銀行）雙方同意以
    乙方與車城農會信用部讓與承受標的依安侯建業會計師事務
    所評估結果調整至讓與承受基準日之帳面價值為準；第3 條
    約定：依重建基金條例第16條第4 項規定，得由甲方提起民
    事訴訟之請求權或其他權利，未列入第1 條評估範圍者，不
    包含於乙方承受車城農會信用部營業及資產負債之範圍內，
    其利益或損失不影響本契約之權利義務。又依被上訴人代行
    車城農會信用部職權與彰化銀行簽訂之「讓與承受農會信用
    部契約」第2 條第1 項約定：甲方（即車城農會）讓與乙方
    之標的，為甲方之信用部及其營業所必需之財產；第2 項前
    段約定：前項之信用部，其營業及資產負債之範圍，以信用
    部資產負債表所列者為認定基礎。
  (二)經查，車城農會對貸款人之放款債權，屬於資產之一部，如
    經評估收回無望，自足以減損資產，擴大資產負債之缺口，
    而增加被上訴人賠付之金額。而依被上訴人所提出之車城農
    會信用部資產負債表、車城農會信用部協議程序執行報告及
    被上訴人90年11月28日存保稽字第900015102-7 號函文所示
    ，被上訴人應代重建基金給付彰化銀行所承受包括車城農會
    在內之5 家農會信用部之資產負債缺口48億6700萬元，而上
    開貸款則經安侯建業會計師事務所於所製作之車城農會信用
    部協議程序執行報告中，評估債權收回之可能性及可能遭受
    之損失，以協助評估該信用部資產負債及確認資產淨值（原
    審卷18至21頁、198 至199 頁）。且鑑定人即安侯建業會計
    師事務所會計師吳昭德亦稱：被上訴人賠付車城農會之金額
    是依行政院金融重建基金管理委員會頒定之「對經營不善金
    融機構資產負債評估要點」來評估，伊評估範圍包括全部資
    產、負債，放款也包括在內，所以本件陳恒華貸款案也在評
    估範圍內；伊將資產、負債差額計算後，如果負債大於資產
    ，淨值是負數，會按此金額賠付；評估收回無望是用尚未清
    償之放款金額與擔保品之價值比較，擔保品價值是參考鑑價
    、法拍、公告現值來做比較，如果小於尚未清償之放款金額
    ，該差額就屬於收回無望，至於轉為呆帳是農會自己內部之
    程序，與伊鑑定評估未盡相符，通常評估收回無望之金額，
    是被上訴人賠付之金額，本件陳恒華貸款案評估收回無望金
    額為7,153,000 元等語（本院更卷(一)第282 頁），足認上訴
    人違背職務超貸所生之不良債權，業經評估後列為被上訴人
    受重建基金委託賠付車城農會信用部負債超過資產之差額之
    一部分。上訴人抗辯上開不良債權未經列入賠付範圍亦未賠
    付云云，不足採信。
  (三)又按重建基金條例第1 條規定，重建基金為處理經營不善之
    金融機構，以穩定金融信用秩序，改善金融體質，健全金融
    環境而設置。其處理經營不善之金融機構，依該條例第10條
    第1 項第2 款規定，得委託中央存款保險公司以賠付負債超
    過資產之差額之方式為之。則於重建基金為穩定金融信用秩
    序，健全金融環境，以賠付負債超過資產之差額之方式，處
    理經營不善之金融機構後，該金融機構之資產負債缺口，包
    括該金融機構得對之請求損害賠償責任之人（應負損害賠償
    責任之人）所負債務，即因而得以彌補，不再有損害，等於
    以政府公共基金清償經營不善金融機構得對之請求損害賠償
    責任之人（應負損害賠償責任之人）所負債務，實與民法第
    312 條所定就債之履行有利害關係之第三人為清償者之情形
    類似，自應發生相同之效果，即於賠付範圍內，由重建基金
    承受經營不善之金融機構對應負賠償責任之人之損害賠償請
    求權，以符合社會正義及公平。
  (四)查車城農會信用部之營業及資產負債既由彰化銀行概括承受
    ，其負債超過資產之差額（含上述不良債權）已由重建基金
    委託被上訴人賠付完畢，並經被上訴人對上訴人起訴請求賠
    償該損害，依上開所述，車城農會對於上訴人之損害賠償請
    求權即當然移轉於重建基金，此乃法定債權移轉之效力。而
    第三人依民法第312 條承受債權人權利後，依同法第313 條
    準用同法第297 條規定，須通知債務人，對債務人始生效力
    。本件被上訴人受重建基金委託，對上訴人起訴主張受讓系
    爭損害賠償債權之事實同時行使權利，已足使其知悉債權移
    轉之事實，當可認為兼有通知之效力。上訴人此部分所辯，
    亦不足採。
十、綜上所述，被上訴人主張上訴人之違背職務行為致車城農會
    受損害，依重建基金條例規定，以自己之名義，代重建基金
    對上訴人提起民事損害賠償訴訟，洵屬有據。從而，被上訴
    人基於民法第544 條規定，請求乙○○、丙○○給付重建基
    金122 萬9222元，及自起訴狀繕本送達翌日即92年11月5 日
    起至清償日止之法定遲延利息；另丁○○應給付重建基金以
    本金131 萬8286元為計算自92年11月5 日起至清償日止之法
    定遲延利息，並均由被上訴人代為受領之範圍內，為有理由
    ，應予准許；逾此範圍之請求，尚屬無據，應予駁回。又上
    開應准許部分，其訴訟標的金額未逾150 萬元，本院判決後
    即告確定，自無宣告假執行之必要，至不應准許部分，其假
    執行之聲請亦失所附麗，應併予駁回。原審就超過上開應准
    許部分（除確定部分外），為上訴人敗訴之判決，並為假執
    行之宣告，自有未洽。上訴人上訴意旨就此部分指摘原判決
    不當，求予廢棄改判，為有理由。至於上開應准許部分，原
    審判命上訴人給付，並為假執行之宣告，核無違誤，上訴意
    旨，就此部分，仍執陳詞，指摘原判決不當，求予廢棄，為
    無理由，應駁回其上訴。兩造其攻擊防禦方法，核與判決之
    結果不生影響，爰不予論述，附此敘明。
據上論結，本件上訴為一部有理由，一部無理由，依民事訴訟法
第463 條、第385 條第1 項前段、第450 條、第449 條第1 項、
第79條、第85條第1 項前段，判決如主文。
中    華    民    國    98    年    5     月    20    日
                            民事第五庭
                                審判長法官  蔡明宛
                                法      官  曾錦昌
                                法      官  魏式璧
以上正本證明與原本無異。
本判決不得上訴。
中    華    民    國    98    年    5     月    20    日
                                書  記  官  林明威


司法院資訊處製作；財團法人民間司法改革基金會備份。
